臺灣高雄地方法院民事判決　九十一年度簡上字第一四六號
　　上　訴　人　甲○○○
　　被上訴人　　乙○○
右當事人間返還土地事件，上訴人對於中華民國九十年九月二十八日本院高雄簡易庭
第一審簡易判決（九十年度雄簡字第五五四號）提起上訴，被上訴人並為訴之追加，
本院判決如左：
    主      文
上訴駁回。
上訴人應將坐落高雄市○○區○○段第四五一地號土地如附圖一451-B所示之四樓磚
牆部分予以拆除並返還土地予被上訴人。
第二審及追加之訴訟費用均由上訴人負擔。
    事實及理由
一、本件被上訴人起訴主張上訴人所有坐落高雄市○○區○○段第四五０地號土地上
    之門牌編號高雄市○○區○○街四號房屋與伊所有坐落同段第四五一地號土地相
    鄰，其於民國六十六年間乃逾越主建築物共同壁之中心線界址而於屋前騎樓增建
    鐵捲門乙座（即附圖一451-C部分），並於八十一年間再於主建物共同壁延伸至
    屋後空地處逾越共同壁中心線而增建廚房（即附圖一451-A部分），且沿該廚房
    位置向上增建二、三樓並沿該共同壁向上於主建物四樓加蓋鐵皮違建（即附圖一
    451-B部分）而設置鋼浪板及遮雨棚（即附圖一451-D部分），而上開鐵捲門外緣
    係設置於伊共同壁上侵入伊土地上空，且年久失修殘破不堪，恐有落掉落、倒塌
    而致生危險之虞，又其越界增建廚房，並占用伊預留防火間隔部分之共同壁增建
    廁所、開窗戶，且於原建築物四樓加蓋鐵皮違建、遮雨棚等物已致伊一樓工程遲
    遲無法完工，其鋼浪板及遮雨棚更因突出於伊頂樓樓板之上，每逢豪雨雨水順勢
    流入伊之頂樓造成嚴重漏水，另二、三樓前部分之共同壁上原建商預留供伊銜接
    施工使用之鋼筋乃因上訴人聲稱係其所有不准伊剪斷而致外露，此部分亦有致生
    危險之虞，今上訴人無權占有伊之土地及其上空，實有請求加以拆除除占用部分
    以免伊所受損害日益擴大之必要，且伊於興建同街二號建物時，因上訴人主張兩
    造間之牆壁係其單獨所有，伊乃接受建築師之建議而主動另築一道獨立壁供樓板
    支撐之用，拆除上訴人越界部分並無礙於其主建物房屋之整體主結構，自無所謂
    破壞建築結構或權利濫用之虞，為此乃依民法第七百六十七條、第七百七十三條
    之規定，求為判令上訴人應將如附圖二所示451-C（騎樓鐵捲門部分）、451-A（
    增建廚房部分，且含一樓窗戶及一至四樓違建物部分）、451-B（四樓鋼浪板及
    遮雨棚部分）及三、四樓裸露鋼筋等地上物全數拆除並將占用土地予以返還，而
    原審據此依法判令上訴人應如數拆除，其認事用法均無違誤，上訴人所提之本件
    上訴並無理由，爰聲明駁回上訴人之上訴，並擴張訴之聲明為上訴人併應將一樓
    後方抽水馬達、排水管及四樓磚牆部分（即附圖一451-B部分）予以拆除。
二、上訴人則以伊所有上開建物乃係被上訴人之夫所負責之訴外人林商號建設股份有
    限公司（下稱林商號公司）所興建，而伊於六十五年間向該公司購買後即依其所
    興建之共同牆壁予以加蓋增建，縱依高雄市政府地政處三民地政事務所、高雄市
    政府地政處土地開發總隊測量土地複丈結果認該共同壁位於地籍圖重測指界之界
    釘中央而橫跨地籍線之中心點十二公分，惟此建物乃係六十五年間即已興建完成
    ，依應適用之圖解法而言，系爭建物位置均在法定容許誤差十六公分之範圍內，
    自不得指為逾越疆界，且依地籍測量實施規則第二百七十三條規定，建物平面圖
    測繪邊界獨立建物所有之牆壁以牆外緣為界，而本件實施測量之單位率以壁心為
    界，與法亦有違誤，且系爭共同壁橫跨被上訴人之土地乃微乎其微，其面積至多
    僅為一點七八平方公尺，價值合約新台幣五、六萬元之譜，而該厚達二十四公分
    之牆壁全係由伊出資興建，而被上訴人亦沿該共同壁興建廚房，其二、三樓以上
    之建築物亦依附該共同壁而興建，此已成為兩造房屋之主要結構之一，亦即成為
    承重牆壁，倘欲拆除該部分，勢必破壞房屋之結構，且須先將被上訴人之建築拆
    除後始得為之，而拆除後被上訴人亦根本無法利用，如此作法顯然本末倒置，對
    其百害而無一利，其顯係為報復伊先前因其違法興建廟宇致伊房屋龜裂、漏水而
    請求其賠償始致，真正之目的則係在破壞伊之房屋結構，企圖將伊驅離家園而為
    ，其訴請拆屋還地權利之行使實質上違反社會性，且逾越權利之本質及經濟目的
    ，亦逾越社會觀念所允許之界限而已構成權利濫用，況伊於六十五年購買系爭房
    屋時，其共同壁早已興建於該處，而七十六年重測時已劃出地籍線，前地主即訴
    外人林商號建設公司均未曾異議，則依民法第七百九十六條規定，上訴人自不得
    請求移去或變更其建築物，是被上訴人實無權請求拆除系爭建物，原審未慮及此
    即逕採證人邱敏隆片面不實之證詞，且率予認定拆除無破壞結構或權利濫用之情
    而判令伊應將騎樓鐵捲門、三、四樓裸露鋼筋、增建廚房（含一樓窗戶及一至四
    樓違建物）、四樓鋼浪板及遮雨棚部分均予拆除返還土地予被上訴人，其認事用
    法顯有違誤，爰聲明請求判令原判決廢棄，並駁回被上訴人第一審之訴。
三、按訴之變更或追加，非經他造同意，不得為之，但民事訴訟法第二百五十五條第
    一項第二款至第六款情形（如請求之基礎事實同一、擴張或減縮應受判決事項之
    聲明、不甚礙被告之防禦及訴訟之終結者）不在此限，民事訴訟法第四百四十六
    條第一項定有明文。本件被上訴人於原審原起訴請求被上訴人應將三、四樓裸露
    鋼筋及如附圖二所示451-C（騎樓鐵捲門部分）、451-A（增建廚房部分，且含一
    樓窗戶及一至四樓違建物部分）、451-B（四樓部分鋼浪板及遮雨棚）等地上物
    全數拆除返還土地，其於本院審理中則請求除上開部分外應再將如附圖一所示越
    界部分即一樓後方抽水馬達、排水管及四樓部分磚牆等地上物全數拆除，惟附圖
    一、二所示越界面積之差異，乃因鑑定機關測量時所採儀器精密程度不同所生，
    與訴之變更與否無涉，且其所指一樓後方抽水馬達、排水管等部分於原審中雖未
    提及，然此物如原在附圖一451-A部分之範圍內，其本即已包括而不論其項目，
    並無擴張或減縮之問題，另四樓部分磚牆即附圖一451-B部分原即均已加以測量
    在內，其併請求將此越界部分加以拆除，本屬不變更訴訟標的而僅擴張其應受判
    決事項之聲明，揆諸前揭說明，其於本院上訴審中擴張其應受判決之事項，自無
    須得上訴人之同意而為法之所許，合先敘明。
四、本件被上訴人主張上訴人所有坐落前開地號土地上之系爭房屋乃與伊所有坐落同
    段第四五一地號土地相鄰，而其於六十六年間乃於屋前騎樓增建鐵捲門乙座，並
    於八十一年間再於屋後空地增建廚房，且沿該廚房位置向上增建二、三樓，並沿
    該共同壁向上於主建物四樓加蓋鐵皮建物且設置鋼浪板及遮雨棚，另二、三樓前
    部分之共同壁上乃裸露有原建商預留供伊銜接施工使用之鋼筋數條而侵入其上空
    等情，業據被上訴人提出土地登記謄本、照片、本院八十八年度易字第二一○四
    號刑事判決、台灣高等法院高雄分院八十八年度上易字第一七六二號刑事判決等
    件為證，且經本院調閱上開刑事卷宗查明無訛，上訴人於此固不爭執而堪信被上
    訴人此部分之主張為真實，惟其則另以前揭情詞置辯。經查：
    (1)、按地面測量以數值法為主，並得視實際情形採圖解法為之，而戶地測量採數
        值法測繪者，其圖根點至界址點之位置誤差，市地不得超過標準誤差二公分
        ，最大誤差六公分之限制，地籍測量實施規則第六十八條第二項、第七十三
        條第一款定有明文。查上訴人所有系爭房屋原為三層鋼筋混凝土建物，其上
        乃增建有磚造鐵皮浪板建物乙座，其磚造牆壁部分開有一窗戶，其上臨被上
        訴人頂樓樓板上空並另設有遮雨浪板乙個，又上訴人主建物屋後乃沿共同壁
        加建有四層增建物，臨被上訴人屋後雜物間部分並開有一窗戶，而其屋前騎
        樓與被上訴人所有建物相鄰處，乃設有沿被上訴人所有牆壁邊緣而建之鐵捲
        門乙座，其現已損壞無法使用，另上訴人所有系爭建物於二、三樓臨被上訴
        人所有土地上空部分乃留有裸露鋼筋二十九條，而上訴人所有系爭增建物及
        附屬物（即鐵捲門）乃越界計有三點六四平方公尺等情，此經本院到場勘驗
        屬實，並製有勘驗筆錄、照片及高雄市政府地政處土地開發總隊鑑定圖說二
        份等件在卷足稽，而本件上訴人所有系爭主建物乃係於六十五年間向訴外人
        林商號公司所購買，嗣兩造相鄰上開地號土地乃於七十六年九月間重測並經
        其等指界而以坐標定址無誤，而上訴人所有屋後之系爭廚房及其上一至四樓
        ，並主建物四樓加蓋之鐵皮增建物等，乃均係其於八十一年間後所增建等情
        ，此有地籍圖重測地籍調查表、地籍圖、宗地資料、本院八十八年度易字第
        二一○四號刑事判決、台灣高等法院高雄分院八十八年度上易字第一七六二
        號刑事判決等件在卷可稽，另系爭兩筆地號土地係以數值法而非圖解法測繪
        ，其坐標點係於七十六年重測時即經雙方指界無誤而告確定，其界址點係以
        牆壁中心線為地界線並均釘有鋼釘，本件訴訟中經實際施測結果與宗地資料
        並無誤差，系爭鐵捲門及增建部分確有偏離地界線之情形乙節，亦經證人即
        高雄市三民地政事務所測量員邱敏隆到庭具結證述在卷，是上訴人所有屋後
        系爭廚房以上建物（即附圖一451-A部分）及主建物四樓所加蓋之鐵皮增建
        物等（即附圖一451-B、D部分）既均係於七十六年重測後而非於六十五年間
        購買後所加蓋，而七十六年土地重測後既已以坐標定界，系爭屬市地之增建
        建物及附屬物是否越界，自須以重測後已適用之數值法而非主建物存在時原
        所圖解法定之，則其容許誤差依上開規定本不得超過標準誤差二公分，最大
        誤差六公分之限制，今系爭增建物及附屬物經高雄市政府地政處土地開發總
        隊作法定最後測量結果既有上開如附圖一所示各部之越界，上訴人自不得執
        本處不予適用之圖解法而主張系爭建物跨界十二公分乃在法定十六公分之容
        許誤差範圍內而謂未逾越疆界者，是上訴人所有系爭增建物及附屬物乃有如
        附圖一所示各部之越界可堪認定。
    (2)、按在訴訟法上主張鄰地所有人知其越界而不即提出異議者，應負舉證責任，
        又所謂知其越界之知與不知，應就鄰地所有人之個人情事定之，非決於客觀
        之情事，最高法院五十八年台上字第二九一九著有判例。本件上訴人以其購
        買系爭房屋時共同壁早已興建於該處，而重測劃出地籍線時，前地主即訴外
        人林商號建設公司均未曾異議而主張被上訴人依民法第七百九十六條規定不
        得請求移去或變更其建築物云云，惟被上訴人乃係於八十四年五月十七日以
        買賣為登記原因而取得上開地號土地，此有土地登記謄本在卷可稽，是上訴
        人於八十一年間加蓋系爭增建物時既尚未取得上開土地所有權，而上訴人對
        被上訴人於所有權移轉時是否併已知悉其前手在上訴人增建時業已知悉越界
        而未提出異議之事實並未舉證以實其說，被上訴人亦無須就其前手是否於上
        訴人越界建築時知情而不曾表示異議之瑕疵併為承受負責，今被上訴人於上
        訴人越界增建時既因非所有權人而無從主張逾越疆界異議之情事，其於取得
        上開土地後自仍得請求移去或變更此越界之建築物，上訴人主張被上訴人依
        民法第七百九十六條之規定不得再行請求拆除越界部分之建物云云自無足採
        。
    (3)、按所有人對於無權占有或侵奪其所有物者，得請求返還之，對於妨害其所有
        權者，得請求除去之，有妨害其所有權之虞者，得請求防止之，民法第七百
        六十七條定有明文，而所有人除法令有限制外得自由使用其所有物並排除他
        人之干涉，故土地所有人建築房屋逾越疆界者，除鄰地所有人知其越界而不
        即提出異議外，均得本於排除他人干涉之作用，請求移去或變更越界之建築
        物，此項請求移去或變更越界建築物之權利，係法律在顧全社會經濟利益之
        情形下所賦予，如知其越界而不即提出異議者，不得請求移去或變更，自不
        得再以顧全社會經濟利益為理由，謂其依法行使該項權利係違反誠實信用原
        則，最高法院五十八年台上字三六一七號亦著有判決，是民法第七百九十六
        條之立法意旨乃係因土地所有人建築房屋遇有逾越疆界之時，鄰地所有人如
        知其越界，應即提出異議，阻止動工興修，若不即時提出異議俟該建築完成
        後，始請求移去或變更其建築物，則土地所有人未免損失過鉅，姑無論鄰地
        所有人是否存心破壞，有意為難，而於社會經濟亦必大受影響，故限制鄰地
        所有人，不許其請求移去或變更其建築物，此項規定因限制鄰地所有人行使
        其物上請求權，故於適用時須嚴謹認定，僅限於土地所有人建築房屋逾越疆
        界之際，鄰地所有人知其越界而不即提出異議始有適用餘地，苟土地所有人
        於建築房屋逾越疆界時，鄰地所有人並不知情，待房屋建築完成後，始知悉
        越界情事，應認為不符合本條規定之情形，此際，鄰地所有人自得本於所有
        權主張排除侵害，不得謂其依法行使該項權利係違反誠實信用原則。本件被
        上訴人於上訴人越界增建時乃因尚非所有權人而無逾越疆界異議之權，其於
        取得上開土地後並不受民法第七百九十六條規定之限制業如上述，是其於知
        悉上訴人越界情事後本得本於所有權排除他人干涉之作用請求移去或變更越
        界之建築物，此項請求移去或變更越界建築物之權利，係法律在顧全社會經
        濟利益之情形下所賦予，自不得再以顧全社會經濟利益為理由，謂其依法行
        使該項權利係違反誠實信用原則，況被上訴人請求拆除者乃為上訴人所有主
        建物以外之系爭增建物及附屬物，而依上述此之增建物乃係於房屋主體建物
        之後部空地及其上部各沿主建物共同壁之範圍延伸所加蓋之違章建物，且被
        上訴人嗣所興建之房屋主體並未沿用上訴人主建物及其嗣後所加蓋增建物之
        共同壁，而係由其另行興築獨立壁供樓板支撐使用（卷附被上訴人九十一年
        五月二十二日答辯狀所附照片參照），是其增建物之拆除本不致破壞上訴人
        原有合法主建物之結構及其使用，且於被上訴人所有房屋之結構亦無損壞之
        虞，拆除此部分本屬違建之越界部分於社會經濟並無甚影響，被上訴人於其
        物上請求權之行使自無違反社會性或逾越社會觀念所允許之界限，上訴人主
        張被上訴人請求拆屋還地顯係權利濫用云云亦無足採。
    綜上所述，上訴人所加蓋之系爭各增建建物及附屬物依重測後已適用之數值法測
    量結果乃有如附圖一所示各部之越界，而被上訴人於上訴人越界增建時乃因尚非
    所有權人而無從主張逾越疆界之異議，其於取得上開土地後自仍得請求移去或變
    更此越界之建築物，且其本於所有權之物上請求權而請求上訴人拆屋還地並無違
    反社會性或逾越社會觀念所允許之界限而無權利濫用之情事，其請求上訴人應將
    越界部分拆除自為法之所許，從而本件被上訴人依民法第七百六十七條、第七百
    七十三條之規定，請求上訴人應將如附圖一所示451-C（騎樓鐵捲門部分，面積
    零點二六平方公尺）、451-A（增建廚房部分，且含一樓窗戶及一至四樓違建物
    部分，面積零點四六平方公尺）、451-D（四樓鋼浪板及遮雨棚部分，面積一點
    六八平方公尺）及三、四樓裸露鋼筋二十九條與追加之聲明請求將451-B（四樓
    增建物磚牆部分，面積一點零六平方公尺）地上物全數拆除並將占用土地予以返
    還，依法自屬有據，原審除擴張聲明之磚牆部分未及審酌，且因鑑定機關不同所
    採之越界面積存有差異外，其認事用法尚無違誤，自應予以維持，上訴意旨指摘
    原判決不當，求予廢棄改判，自為無理由，應予駁回其上訴，並另就被上訴人擴
    張聲明部分判決如主文第二項所示。
五、本件為判決基礎之法律關係已臻明確，兩造其餘之攻擊防禦方法核與判決結果不
    生影響，毋庸一一論列，併此敘明。
六、據上論結，本件上訴為無理由，合依民事訴訟法第四百三十六條之一第三項、第
    四百四十九條第一項、第七十八條，判決如主文。
中　　　華　　　民　　　國　　九十一　　年　　 十二　　 月　　十二　　　日
                              臺灣高雄地方法院民事第五庭
~B審判長法官　黃蕙芳
~B法　　　官　林玉心
~B法　　　官　黃宏欽
右為正本係照原本作成。
本判決不得上訴。
中　　　華　　　民　　　國　　九十一　　年　　 十二　　 月　　　十二　　日
~B法院書記官　史華齡
